【裁判字號】    95,台上,3297
【裁判日期】    950615
【裁判案由】    殺人等罪
【裁判全文】
最高法院刑事判決            九十五年度台上字第三二九七號
    上  訴  人  甲○○
                        樓在.
上列上訴人因殺人等罪案件，不服台灣高等法院中華民國九十五
年四月二十日第二審判決(九十五年度上重訴字第五號，起訴案號
：台灣士林地方法院檢察署九十四年度偵字第六五○八號)，提起
上訴，本院判決如下：
    主  文
原判決撤銷，發回台灣高等法院。
    理  由
本件原判決認定上訴人甲○○牽連犯殺人、侵入住宅罪，及另行
起意犯攜帶兇器竊盜罪；因而撤銷第一審論處上訴人犯強盜罪而
故意殺人之判決，改判依牽連犯關係，從一重論上訴人以殺人罪
，處死刑，褫奪公權終身；另攜帶兇器竊盜部分，量處有期徒刑
柒月；固非無見。
惟查：(一)、採為判決基礎之證據資料，必須經過調查程序而顯出
於審判庭者，始與直接審理原則符合，否則其所踐行之訴訟程序
即屬違背法令；刑事訴訟法第一百六十四條第一項規定：「審判
長應將證物提示當事人、代理人、辯護人或輔佐人，使其辨認」
，該規定之本旨，乃於審判庭由審判長提示判決基礎之證據資料
，賦予當事人適當之辯論機會，用以擔保證據資料之正確性；上
開規定，依同法第三百六十四條規定，為第二審審判所準用。本
件原判決以扣案之刀械二把、童軍繩一條、手銬一副及棉質手套
一隻等為論處上訴人殺人部分罪刑之證據，而原審民國九十五年
四月六日上午十時之審判筆錄，雖記載：「審判長問：對於扣案
證物箱四箱有何意見（逐一提示扣案證物令其辨識）」（見原審
卷第七一頁反面）；然依偵查及原審卷內資料，該證物箱四箱內
容是否為論罪證據資料，並不明瞭（見偵卷第一三七、一三八、
一六二頁、原審卷第八八頁），原審雖調取證物箱四箱並當庭向
上訴人提示，但其內容既不明瞭，洵與未向上訴人提示無異，顯
剝奪上訴人及其選任辯護人之訴訟防禦及辯護之權，原判決遽採
為判決之證據，其訴訟程序即有違誤。(二)、沒收之物，須於犯罪
事實中有具體之記載，始為合法，否則諭知沒收即難謂有事實之
根據，蓋沒收之物，每因其在案件中性質不同，適用沒收之條文
亦各有別；又數罪併罰應分別宣告其罪之刑，然後依法定標準定
其應執行之刑，刑法第五十一條定有明文。所謂其罪之刑，包括
主刑、從刑而言，故無論主刑、從刑，均須依其所犯之罪分別宣
告後，再據以定其應執行之刑方為相當。原判決主文第二項在殺
人及加重竊盜項下，均分別諭知棉質手套一隻沒收，但於犯罪事
實欄一並無具體之記載，已有未合；另依原判決事實欄一記載，
上訴人攜帶Ａ、Ｂ二刀、電擊棒、童軍繩、手銬，以自備鑰匙一
副，侵入被害人朱玉英住處，基於殺人犯意，俟被害人自外返家
，先以電擊棒毆擊被害人，繼以童軍繩綑綁，再持Ａ刀砍殺被害
人後，復以童軍繩纏繞被害人頭頸部，被害人終因出血性休克死
亡；則關於殺人部分，除上述犯罪工具依法應予沒收外，其他如
Ｂ刀一支、手銬一副、棉質手套一隻似與殺人部分無關，則Ｂ刀
一支、手銬一副、棉質手套一隻得否在殺人項下併予宣告沒收？
饒有研求餘地。上訴人上訴意旨雖未指摘及此，但為本院得依職
權調查之事項，應認原判決關於殺人部分有撤銷發回更審之原因
。又上訴人於第一次警詢時供稱略以：我以鑰匙開啟被害人住宅
大門後進入屋內，先行搜查，我把攜帶之水果刀二把、電擊棒、
童軍繩放在我所穿短褲口袋內，然後在一樓客廳等候，適被害人
買好午餐回家，看到我即數落我使其女兒懷孕及墮胎的不是，她
並進廚房拿出一把刀，我拿童軍繩要綁她，被掙脫，雙方開始扭
打，我乃順勢揮刺被害人，殺人後，再取走被害人的包包及其丈
夫褲子等語（見偵卷第十一頁）；上訴人上開供述，設使不虛，
其侵入朱宅之初，究竟意在行竊或為殺人？或因行竊被發現，而
變更竊盜犯意為強盜犯意再為滅口而殺人？檢察官以上訴人牽連
犯強盜罪而故意殺人及侵入住宅罪提起公訴，基於審判不可分原
則，爰將竊盜部分連同無故侵入住宅部分，一併撤銷發回。再原
判決事實欄一明白認定被害人傷口計有七十處，但又認上訴人持
Ａ刀砍殺被害人七十幾刀 (見原判決正本第二頁第十六至二三行
、第十二頁第五行)，案經發回，應併注意及之。
據上論結，應依刑事訴訟法第三百九十七條、第四百零一條，判
決如主文。
中    華    民    國  九十五  年    六    月   十五   日
                      最高法院刑事第十二庭
                          審判長法官  林  永  茂
                                法官  洪  文  章
                                法官  蘇  振  堂
                                法官  蕭  仰  歸
                                法官  何  菁  莪
      本件正本證明與原本無異
                                      書  記  官
中    華    民    國  九十五  年    六    月   二十   日
                                                      Ｑ


司法院資訊處製作；財團法人民間司法改革基金會備份。
